臺灣臺南地方法院民事判決　　　　　　　96年度簡上字第96號
上　訴　人　己○○
　　　　　　戊○○
　　　　　　丁○○
共　　　同
訴訟代理人　丙○○
被上訴人　　甲○○
　　　　　　乙○○
上列當事人間請求排除侵害事件，上訴人對於民國96年5月29日
本院台南簡易庭95年度南簡字第1762號第一審判決提起上訴，經
本院於96年10月2日言詞辯論終結，判決如下：
    主  文
上訴駁回。
第二審訴訟費用由上訴人負擔。
　　事實及理由
一、本件被上訴人起訴主張：
  (一)坐落在台南市○○區○段一小段7之3、同段7之10號土地及
    其上同段259號、同段260號、同段261號之五層樓公寓建物
    （門牌號碼分別為台南市○○區○○街41號、41之1號及41
    號之2，下稱系爭建物），為被上訴人甲○○、乙○○夫妻
    與上訴人己○○、戊○○、丁○○三人所共有，其中被上訴
    人甲○○於土地之應有部分為5分之1，並擁有地上建物之地
    下層、騎樓及第一層所有權全部（即上開門牌號碼41號），
    被上訴人乙○○於土地之應有部分為5分之2，並擁有地上建
    物之第二、三層所有權全部（即上開門牌號碼41之1號），
    上訴人己○○、戊○○、丁○○於土地之應有部分均各為15
    分之2（即三人合計應有部分為5分之2），並擁有地上建物
    第四、五層所有權全部（即上開門牌號碼41號之2，上訴人
    三人之應有部分各3分之1）。
  (二)系爭建物於民國70年3月間建築完成，當時一、二、三樓之
    所有權人為訴外人傅馨娥，四、五樓之所有權為訴外人傅香
    娟，被上訴人於73年11月間自訴外人傅馨娥受讓一、二、三
    樓部分之房地，上訴人則於94年7月間自訴外人傅香娟受讓
    四、五樓部分之房地。詎上訴人未徵得被上訴人同意，擅自
    將五樓屋頂平台如原審附圖A部分面積之石棉瓦頂改建為鐵
    皮屋頂，並在原審附圖B、C、D所示之處放置洗衣機、抽水
    機及盆栽等私人物品，且自95年4月24日起將通往屋頂平台
    之門戶另外加鎖，供己單獨使用至今，禁止被上訴人使用五
    樓屋頂平台，並妨礙被上訴人逃生通路，已嚴重侵害被上訴
    人二人之權利。系爭建物之五樓屋頂平台為兩造公用部分，
    上訴人未經被上訴人同意擅自占用該屋頂平台，爰依民法第
    767條前段及同法第819條第2項規定，提起本件訴訟。
  (三)被上訴人之其餘陳述除與原判決記載相同者，茲引用之外，
    另於本院對上訴理由提出答辯稱：
    1.按系爭五樓公寓之屋頂平台，依法不但為兩造共有，抑且
      為兩造共用。依照公寓大廈管理條例第7條第3項之規定。
      公寓大廈之基礎、主要樑柱、承重牆壁、樓地板及屋頂之
      構造等，均屬公寓大廈之「共用部分」。依此，系爭公寓
      之屋頂平台，明顯為「樓地板」及「屋頂之構造」，依法
      當然為兩造之「共用部分」。
    2.系爭五樓屋頂平台上之石綿瓦頂，並未列入營建主管機關
      所核准之建築設計圖內，而係公寓建築完成後另增建之違
      建物，非系爭公寓整體之一部；且建物登記謄本並無登記
      傅馨娥及傅香娟為該石棉瓦頂之所有權人。系爭屋頂平台
      上之石棉瓦頂為「違建物」，上訴人私自改建為鐵皮屋頂
      ，應予拆除。上訴人自稱其「於94年3月間受讓第四、五
      層房屋時，因石棉瓦頂經20多年失修‥‥‥始自行斥資十
      數萬元翻修為現今之堅固鐵皮屋頂。」此應非於共有物之
      保存上之必要之簡易修繕，明顯屬於「對共有物之改良」
      。依據民法第820條第3項之規定：「共有物之改良，非經
      共有人過半數，並其應有部分合計已過半數者之同意，不
      得為之。」上訴人之應有部份僅佔五分之二，未達過半數
      。因此，上訴人在未徵得被上訴人之書面同意下，私自對
      屋頂平台上之「違建物」拆除並進行改良行為，自屬違法
      。
    3.被上訴人承認上訴人對於屋頂平台有五分之二使用權，但
      反對上訴人未經被上訴人之書面同意而「獨占使用」，並
      且將鐵門加鎖封閉「禁止被上訴人使用」屋頂平台。
    4.系爭房屋買賣契約既係傅蕭治與被上訴人甲○○所簽訂
      ，而傅香娟與上訴人均非簽約之人，自不得援引上開房屋
      買賣契約，對被上訴人甲○○主張任何權利，故上訴人不
      得援引系爭房屋買賣契約內之補充事項第4項之規定主張
      對屋頂平台有獨占使用權。又買賣契約之「真意」須由簽
      約人自己表達為準，非簽約之當事人不應揣測扭曲。被上
      訴人甲○○以簽約人之身份聲明「甲○○當時簽訂房屋買
      賣契約之真意是「嚴謹恪守民法第349條之規定，對於屋
      頂陽台之使用權僅歸讓給簽約之對造傅蕭治使用，絕不
      歸讓給非簽約之第三人使用。」
    5.鈞院於前案中判決系爭「使用權同意書」無效，因為簽約
      人未得到四、五樓屋主傅香娟之授權，因此，被上訴人甲○○敗訴，而喪失使用一樓法定空地之唯一權源，傅香娟
      也同時喪失使用五樓屋頂平台之唯一權源。前案判決早已
      定案，上訴人再於本案重覆此事，誠屬多此一舉。
    6.上訴人有權興訟，被上訴人當然亦有權興訟，此為法律及
      社會正義公平之基本人權。被上訴人前雖敗訴，但尊重司
      法，如今，對上訴人提起訴訟係行使合法權利，不應誣指
      為「心有不甘之報復行為」。上訴人未徵求全體共有人之
      同意，私自拆除並改建屋頂平台上之違建物，又將由五樓
      通往屋頂平台之樓梯鐵門加鎖，以供自家使用，實已嚴重
      侵害全體共有人之公共權益且危害公共安全。上訴人曲解
      民法第148條規定且斷章取義，殊不知「若當事人行使權
      利，雖足使他人喪失利益，而苟非以損害他人為主要目的
      ，即不在該條所定範圍之內。」（最高法院45年度台上字
      第105號判例參照）本案被上訴人行使權利，訴請拆除五
      樓屋頂平台之違建物，其主要目的即在保護公共權益及維
      護公共安全，免受上訴人之侵權行為。本案應考量當事人
      所舉證物合不合法，違建物依法該不該拆除，而不是違建
      物拆除後對何方有利或不利問題。在本案中，被上訴人起
      訴請求上訴人必須拆除屋頂平台上之違建物，原審法官亦
      認定系爭「房屋買賣契約」未經四、五樓屋主傅香娟之授
      權同意，（按指傅香娟為非簽約之第三人），對於傅香娟
      自不發生效力，而上訴人所主張繼受前手傅香娟對於樓頂
      平台之單獨使用權，要屬無據，而為上訴人敗訴。在上述
      前後兩件訴訟中，承審法官所賴以判決之依據，同為以舉
      證文件合不合法，據以判決違建物該不該拆除，而不是審
      視違建物拆除後對何方有利或不利問題。前後兩案，案情
      相同，承審法官雖異，所作判決法則前後一致，此乃天經
      地義且為法治國家之必然結果。
  (四)聲明：上訴駁回。第一、二審訴訟費用由上訴人負擔。
二、上訴人之陳述除與原判決記載相同者，茲引用之外，另補稱
    ：
  (一)上訴人對於系爭建物五樓屋頂平台並未否認為共有，僅係否
    認為共用，原判決認定有誤。
  (二)系爭五樓屋頂平台上之石綿瓦頂，為系爭公寓之一部，為原
    所有權人傅馨娥與傅香娟所共有，兩造分別受讓前手之所有
    權後，依法就系爭石綿瓦頂仍為共有。至系爭石綿瓦頂年久
    失修，上訴人自行修繕為鐵皮屋頂，乃基於兩造之共同利益
    所為保存上必要之簡易修繕。因此，系爭鐵皮屋頂仍為兩造
    所共有。依據民法第820條第2項規定，共有物之簡易修繕及
    其他保存行為，得由各共有人單獨為之，因此上訴人翻修系
    爭鐵皮屋頂無須被上訴人同意，原審判決認定上訴人未經被
    上訴人同意擅自翻修鐵皮屋頂，應予拆除，顯然違法。
  (三)按民法第818條規定，各共有人按其應有部分，對於共有物
    之全部，有使用收益之權。上訴人就系爭公寓有五分之二共
    有權，基於日常生活需要，在屋頂平台使用總面積5.4 平方
    公尺放置洗衣機、抽水機、盆栽等，為共有權之行使，無須
    徵得被上訴人之同意。
  (四)再查73年11月14日被上訴人與傅蕭治就一、二、三樓部分
    簽訂之買賣契約書（按當時所有人傅馨娥旅居國外，委由其
    母傳傅蕭治代簽），其內記載之補充事項第l、4項分別約
    定：地下室一切使用權歸被上訴之買方，陽台由賣主使用，
    按當時代賣主立約之傅蕭治居住於其女傅香娟所有之四、
    五樓房屋，故買賣契約真意應係一、二、三樓歸買方被上訴
    人甲○○使用地下室，四、五樓之屋主傳香娟使用陽台，至
    為明確（按一、二、三樓屋主傅馨娥出賣後已無所有權，何
    以買主甲○○尚願與傅蕭治簽訂地下室與陽台使用權之特
    別約定，足證其自始即同意四、五樓屋主使用陽台無誤，否
    則該補充約定即失意義）且其後雙方均信守上開約定各自使
    用二十多年，互不干涉，亦為被上訴人所不否認，凡上足證
    ，被上訴人甲○○與傅香娟就系爭公寓地下室與屋頂平台之
    使用權，縱未直接簽訂，惟早已成立分管協議（按分管協議
    非必要式行為），至堪認定，而屋頂平台之使用權依約定由
    四、五樓之屋主使用，上訴人受讓傅香娟之所有權後，依法
    自得繼受使用之權，被上訴人仍應受該分管協議之拘束，不
    得提起本訴，原審未詳予斟酌上情，遽認被上訴人未與四、
    五樓之所有人傅香娟簽訂協議分管云云，而為上訴人敗訴之
    判決，亦屬違法。
  (五)上訴人自前手訴外人傅香娟受讓系爭房屋時，因傅香娟特別
    交代地下室歸被上訴人使用，陽台歸上訴人使用。及被上訴
    人提出使用同意書後，上訴人詢問訴外人傅香娟，據其表示
    從未簽訂系爭使用同意書，亦未授權其母傅蕭治簽訂該同
    意書。原審判決，竟謂上訴人前後主張前後矛盾，有違誠實
    原則，實未詳酌上情所致。
  (六)被上訴人提起本訴，係因其擅自占用兩造共有之一樓法定空
    地建屋出租，每月獲得租金15,000元之不當利益，長達年餘
    ，被上訴人經前案判決拆除應拆除該一樓部分，致其心有不
    甘，而為報復之行為。然上訴人翻修後之鐵皮屋頂更加堅固
    耐用，且既係兩造共有，對於兩造均屬有利，倘未翻修而繼
    續保留使用20多年毀損不堪之石綿瓦頂，對被上訴人亦無利
    益。因此，被上訴人提起本訴顯係以損害上訴人為唯一目的
    ，而為損人不利己之權利濫用行為，應不受法律保護。
  (七)上訴聲明：
    (1)原判決廢棄。
    (2)被上訴人在第一審之訴駁回。
    (3)第一、二審訴訟費用由被上訴人負擔。
三、本件兩造不爭執之事實：
  (一)系爭五層樓公寓，係於70年3月間建築完成，當時一、二、三
    樓層之所有權人為訴外人傅馨娥，四、五樓層之所有權人為
    訴外人傅香娟，被上訴人於73年11月間自訴外人傅馨娥受讓
    第一、二、三樓房地，由傅香娟、傅馨娥之母傅蕭治出面
    與上訴人甲○○於73年11月14日簽訂買賣契約書，該契約書
    中之補充事項第一項及第四項記載：地下室一切使用權歸由
    甲方（即被上訴人甲○○），陽台由乙方使用（即賣方）（
    原審卷16頁）。
  (二)74年2月8日傅蕭治代理傅香娟，與原告二人簽立使用權同
    意書，就上開土地及建物之使用，約定其中：地下室歸一
    樓住戶甲○○使用一樓空地歸一樓住戶甲○○使用五樓
    屋頂平台歸五樓住戶傅香娟使用本同意書之規定，對所有
    立約人及租借人或權利義務之受讓人及繼承人，具有同等拘
    束力等協議。（原審卷63頁）
  (三)系爭建物五樓屋頂平台係屬兩造共有。
  (四)前案（本院95年度訴字第163號、台南高分院95年度上易字第
    106號）本件上訴人己○○等人請求被上訴人甲○○拆除一樓
    出租第三人吳昆哲部分之建物，經判決甲○○等人敗訴確定
    ，系爭建物並經拆除執行完畢。
  (五)前案判決理由認定上開74年2月8日傅蕭治與甲○○、乙○○間簽立之使用權同意書，對己○○等人不生效力。
  (六)上訴人因上開公寓五樓屋頂平台之石綿瓦屋頂年久損壞漏雨
    ，未經被上訴人同意，自行於94年間出資翻修重新搭建鐵皮
    屋頂，並擺放盆栽、洗衣機、抽水機等物品，占用如原審附
    圖編號A、B、C、D所示面積，嗣於95年4月間再將通往五樓頂
    之出入口加設門鎖。
四、本件兩造所爭執者，在於：(一)73年11月14日傅蕭治與上訴
    人甲○○簽訂之買賣契約書補充事項第一項、第四項之約定
    ，是否授權上訴人就頂樓有單獨使用管理權利？亦即，系爭
    建物之頂樓使用權究歸全體所有權人共同使用？抑或已成立
    分管協議，而歸由第四、五層樓之住戶單獨使用？(二)被上訴
    人請求上訴人拆除屋頂平台之鐵架、移除洗衣機、抽水機、
    盆栽等物品，是否為權利濫用之行為？
  (一)有關頂樓之使用權約定部分：
    兩造就系爭建物之頂樓陽台屬兩造共有，並不爭執。又頂樓
    陽台屬該公寓（即區分所有建築物）專有部分以外之其他部
    分而供共同使用，係該公寓之共用部分（公寓大廈條例第3
    條第4款），應可認定。上訴人執被上訴人甲○○與傅蕭
    治於73年11月14日簽訂之買賣契約書補充事項第一項、第四
    項之約定，抗辯其前手與被上訴人間已有頂樓陽台由上訴人
    前手單獨使用管理之約定，惟為被上訴人所否認。經查：
    (1)系爭建物於70年3月間建築完成，當時第一、二、三樓登
      記之所有權人為訴外人傅馨娥，第四、五樓登記之所有權
      人為訴外人傅香娟，被上訴人於73年11月間向傅馨娥購入
      一、二、三樓房地時，係由傅香娟及傅馨娥之母傅蕭治
      出面與被上訴人甲○○簽訂上開買賣契約書等事實，為兩
      造所不爭執，已如前述，是上開買賣契約書之當事人乃被
      上訴人甲○○與訴外人傅馨娥，而傅馨娥部分由訴外人傅
      蕭治代理簽約。
    (2)上開買賣契約書內之補充事項固記載：「１. 地下室一切
      使用權歸由甲方（即被上訴人甲○○）。．．．４. 陽台
      由乙方使用（即賣方）」（原審卷16頁）。然此補充事項
      之記載，經核其性質係關於系爭建物共用部分之使用約定
      ，依公寓大廈管理條例第3條第5款，公寓大廈共用部分經
      約定供特定區分所有權人使用者，始得專屬該區分權人使
      用。是上開頂樓之使用，應由買受人即被上訴人甲○○與
      當時四、五樓之所有權人傅香娟另行約定，始生分管協議
      效力。訴外人傅蕭治並非系爭建物四、五樓之所有權人
      ，其代理一、二、三樓之所有人傅馨娥與被上訴人甲○○
      簽訂買賣契約時，既未經四、五樓所有人傅香娟授權或同
      意，其逕自與被上訴人甲○○約定關於系爭建物共用部分
      之使用協議，對四、五樓之所有權人傅香娟自不發生效力
      ，亦即，系爭公寓房屋之共用部分，並未經區分所有權人
      協議約定某些部分專屬特定區分所有權人使用。
    (3)又上訴人自前手傅香娟受讓系爭建物四、五樓房地後，因
      被上訴人甲○○在同一建物基地之7之3號法定空地上興建
      木造鐵皮屋出租予訴外人吳昆哲經營飲料店，上訴人前向
      本院起訴請求被上訴人甲○○排除侵害拆屋，將土地歸還
      全體共有人，經本院95年度訴字第163號、台灣高等法院
      台南分院95年度上易字第106號判決被上訴人甲○○敗訴
      確定在案。被上訴人甲○○在該事件中援引其與訴外人傅
      蕭簽訂之74年2月8日使用權同意書，主張：訴外人傅蕭
      治代理四、五樓所有權人傅香娟，與被上訴人簽立使用
      權同意書，就系爭建物及其基地（即同段7之3號土地）之
      使用，約定：「地下室歸一樓住戶原告甲○○使用一
      樓空地歸一樓住戶甲○○使用五樓屋頂平台歸五樓住戶
      傅香娟使用本同意書之規定，對所有立約人及租借人或
      權利義務之受讓人及繼承人，具有同等拘束力。」，因此
      區分所有權人間已有分管協議等情，然上訴人於該事件中
      否認有分管協議，而該使用權同意書經法院審理結果，認
      未經當時之共有人傅香娟同意，因而對共有人不生效力，
      經本院調閱上開卷宗查核明確。上訴人於前揭事件中已否
      認被上訴人甲○○與上訴人之前手傅香娟就系爭建物一樓
      空地及五樓屋頂平台曾為分管之協議，且該使用權同意書
      業經法院判決對共有人不生效力，是被上訴人甲○○與上
      訴人之前手，或兩造間就系爭公寓之共用部分，並無任何
      有效之協議約定一樓或頂樓部分之專有使用權。上訴人於
      上開案件先係否認被上訴人依74年2月8日之使用權同意書
      有一樓之專有使用權，於本件復引用被上訴人甲○○簽立
      之買賣契約書，抗辯其繼受前手傅香娟之權利而就五樓屋
      頂平台有專有使用權云云，其前後之主張、抗辯，顯然相
      互矛盾，自無可採。
  (二)有關權利濫用部分：
    (1)本件上訴人於原審答辯時，即已陳述如法院認被上訴人有
      權提起本訴，被上訴人所為亦係權利濫用行為（原審卷14
      頁上訴人答辯狀參照），僅原審並未就此部分列入爭點而
      有所審酌，是此部分上訴人非提出新攻擊防禦方法，而未
      違反民事訴訟法第447條規定，合先敘明。
    (2)按民法第148條第1項規定，權利之行使，不得違反公共利
      益，或以損害他人為主要目的。查權利之行使，是否以損
      害他人為主要目的，應就權利人因權利行使所能取得之利
      益，與他人及國家社會因其權利行使所受之損失，比較衡
      量以定之。倘其權利之行使，自己所得利益極少而他人及
      國家社會所受之損失甚大者，非不得視為以損害他人為主
      要目的，此乃權利社會化之基本內涵所必然之解釋（最高
      法院71年度台上字第737號判例參照）。經查，本件被上
      訴人請求者，係系爭公寓共用部分之五樓頂樓平台鐵皮屋
      拆除、其他盆栽、洗衣機、抽水機等地上物之遷移，而將
      頂樓平台返還全體共有人使用，並非僅因被上訴人個人利
      益或以損害上訴人之權利為主要目的，且一樓法定空間共
      用部分依前案上訴人之主張，現已歸還全體共有人使用，
      本件頂樓陽台亦屬共用部分，被上訴人請求歸還全體共有
      人使用，亦屬當然，自無何濫用權利之情事，上訴人抗辯
      顯不可採。
五、綜上所述，上訴人對於兩造共用之系爭建物五樓屋頂平台，
    既無專有使用權利，其擅自在如原審附圖A部分所示面積搭
    建鐵皮頂架，並在附圖B、C、D所示之處放置洗衣機、抽水
    機及盆栽等私人物品，甚而自95年4月24日起將通往屋頂平
    台之門戶另外加鎖，供己單獨使用，自屬侵害被上訴人二人
    之共有權利，從而，被上訴人依民法第767條規定，請求上
    訴人將原審附圖A、B、C、D面積所示之地上物拆除搬遷，並
    將屋頂平台返還全體共有人，即屬有據，原審判命上訴人拆
    遷，於法並無違誤。上訴意旨指摘原判決不當，求予廢棄改
    判，為無理由，應予駁回其上訴。
六、據上論結，本件上訴為無理由，依民事訴訟法第436條之1第
    3項、第449條第1項、第78條、第85條第1項前段，判決如主
    文。
中　　華　　民　　國　　96　　年　　10　　月　　16　　日
                  民事第二庭    審判長法    官　楊清安
                                      法    官　陳金虎
                                      法    官　蔡孟珊
上列正本證明與原本無異。
本判決不得上訴。
中　　華　　民　　國　　96　　年　　10　　月　　16　　日
                                      書 記 官  吳幸芳
